【裁判字號】    95,上訴,1965
【裁判日期】    951221
【裁判案由】    違反毒品危害防制條例
【裁判全文】
臺灣高等法院高雄分院刑事判決        95年度上訴字第1965號
上  訴  人  臺灣高雄地方法院檢察署檢察官
被      告  甲○○
                    現另案於臺灣高雄女子監獄執行中
指定辯護人  唐小菁律師
上列上訴人因被告違反毒品危害防制條例案件，不服臺灣高雄地
方法院95年度訴字第919 號中華民國95年9 月19日第一審判決（
起訴案號：臺灣高雄地方法院檢察署95年度偵緝字第22號），提
起上訴，本院判決如下：
    主  文
上訴駁回。
    理  由
一、公訴意旨略以：甲○○明知海洛因在我國已係主管機關公告
    查禁之第一級毒品，不得製造、販賣、運輸、轉讓、施用甚
    至持有之，竟仍基於販入海洛因後再伺機賣出以營利之犯意
    ，於民國94年5 月13日下午7 時許，在高雄市三民區○○○
    路與大順陸橋交岔口附近，以新臺幣（下同）約50萬元之現
    金向綽號「憨仔」（台語）之年籍姓名不詳男子販入海洛因
    5 包（合計淨重達125.04公克），欲伺機出售予不特定人牟
    利。嗣94年5 月20日下午3 時10分許，員警據報後持搜索票
    前往其位於高雄市○○區○○路98號2 樓之現住處實施搜索
    ，當場在屋內查獲其甫販入之海洛因共5 包、安非他命2 小
    包（毛重為0.4 公克、1 公克，其涉犯施用第二級毒品安非
    他命犯行部分業經臺灣高雄地方法院以94年易字第846 號判
    決確定）及吸食工具（小燈泡）1 個，始偵破上情，因認被
    告甲○○涉犯毒品危害防制條例第4 條第1 項之販賣第一級
    毒品罪嫌云云。
二、按犯罪事實應依證據認定之，無證據不得認定犯罪事實；被
    告之自白不得作為有罪判決之唯一證據，仍應調查其他必要
    之證據，以察其是否與事實相符；不能證明被告犯罪或其行
    為不罰者應諭知無罪之判決，刑事訴訟法第154 條第2 項、
    第156 條第2 項、第301 條第1 項分別定有明文。又事實之
    認定，應憑證據，如未能發現相當證據，或證據不足以證明
    ，自不能以推測或擬制之方法，為裁判基礎；且認定犯罪事
    實所憑之證據，雖不以直接證據為限，間接證據亦包括在內
    ，然而無論直接證據或間接證據，其為訴訟上之證明，須於
    通常一般之人均不致有所懷疑，而得確信其為真實之程度者
    ，始得據為有罪之認定，倘其證明尚未達到此一程度，而有
    合理之懷疑存在而無從使事實審法院得有罪之確信時，即應
    由法院為諭知被告無罪之判決，有最高法院40年臺上字第86
    號判例、76年臺上字第4986號判例可資參照。另按案件曾經
    判決確定者，應諭知免訴之判決，刑事訴訟法第302 條第1
    款定有明文。又檢察官先起訴其施用第一級毒品罪，後起訴
    其販賣第一級毒品罪，原判決綜合卷內證據資料，認不能證
    明被告有販賣海洛因及意圖販賣海洛因之犯行，已詳敘其認
    定之理由，因認本件被告非法持有毒品海洛因之基本社會事
    實相同，且與該案犯罪時間、地點、扣案之毒品均相同，顯
    係同一案件，其施用毒品罪既已經判決確定，檢察官就同一
    案件再行起訴其販賣毒品罪，自非合法，原判決撤銷第一審
    論處被告持有毒品罪之判決，改判諭知免訴，並無違誤（最
    高法院95年度臺上字第3772號判決意旨可參）。
三、本件公訴人認被告甲○○涉有毒品危害防制條例第4 條第1
    項之販賣第一級毒品罪嫌，無非係以1.扣案之第一級毒品海
    洛因5 包（合計淨重125.04公克，空包裝重4.95公克）；2.
    法務部調查局94年7 月12日調科壹字第220020478 號鑑定通
    知書1 份；3.原審法院核發之搜索票、搜索扣押筆錄、扣押
    物品目錄表各1 紙、扣押物品照片7 張為其主要論據。
四、訊據被告固坦承有於上揭時、地向綽號「憨仔」之成年男子
    購買第一級毒品海洛因之事實，惟堅決否認有何販賣第一級
    毒品海洛因之犯行，辯稱：自己施用毒品量大，1 日要施用
    1 錢，那時海洛因貴，故1 次買起來，買海洛因的錢是用結
    婚的禮金及飾品變賣來買，所買的海洛因約1 、2 個月可以
    施用完等語。辯護人則以：被告持有毒品是為自己施用，警
    方查獲之時被告家中並未查扣帳冊、分裝袋、電子秤、聯絡
    電話等物，如被告在家中販賣毒品，應同時扣得上開物品。
    且本件亦無吸毒者出面指證被告販賣毒品，是應僅論以被告
    施用或持有第一級毒品海洛因等語，資為被告辯護。
五、經查：
  (一)查證人方怡婷於警詢中陳稱：94年5 月11日11時30分許，我
    前往甲○○住處找她，其間有1 名男子前來找她，當我面向
    她購買毒品海洛因又在客廳桌上拿起毒品海洛因吸食。因我
    曾看過毒品海洛因，甲○○當我面與1 名男子交易又吸食毒
    品海洛因給我看，所以我知道她在販賣等語（見95年度偵緝
    字第22號偵查卷第28頁），惟於原審審理中卻證稱：我沒有
    在94年5 月11日看到1 位男子去找被告買毒品海洛因；警詢
    我意識不是很清楚，因當天我有施用毒品，毒癮發作等語（
    見原審卷第70頁），是證人方怡婷於審判中所為之陳述顯與
    警詢中陳述不一致。又刑事被告詰問證人之權利，係憲法所
    保障之基本人權及訴訟權基本內容之一，不容任意剝奪。是
    證人於警詢中之陳述，既無具結之擔保，又未經被告詰問之
    ，原則上應無證據能力可言。是刑事訴訟法雖另於第159 條
    之2 規定，謂其先前陳述必須具備特別可信性及必要性兩項
    要件，亦得作為證據，但仍應審慎認定。而其中具備特別可
    信情況，即法院應比較其前後陳述時之外在環境及情況以為
    判斷。「例如被告以外之人出於自然之發言，或違反自己利
    益之陳述等特別情形均屬之。蓋被告以外之人在類此特別情
    況下所為之任意陳述，通常其虛偽之可能性偏低，若該項陳
    述為證明犯罪事實存否所必要，依上開規定，自得構成傳聞
    法則之例外，而承認其證據能力。」（參照最高法院95年度
    臺上字第5740號判決）。本件就時間間隔、有意識迴避、外
    力干擾、事後串謀等外在條件比較之，或許證人於警詢中之
    陳述，因離犯罪時間較近，記憶猶新；且無須面對被告，較
    無人情干擾、迴護，其警詢證詞較不受污染。但查證人方怡
    婷於95年5 月13日至警局（派出所）製作筆錄，係因之前曾
    逮捕伊之警員要求伊前往等情，業據證人方怡婷於原審審理
    中證述綦詳（見原審卷第71頁），是該證人並非主動前往警
    局檢舉，而係在之前曾逮捕伊之警員要求下前往製作筆錄，
    顯然該證人當時並非自然之發言陳述。姑且不論警詢中該證
    人筆錄內容有關販賣毒品之數量、價格等細節，語焉不詳，
    而僅就其筆錄製作之過程、來源，即令人起疑。況且本件公
    訴人起訴係稱被告基於販入海洛因後再伺機賣出以營利之犯
    意，於上開時、地販入海洛因5 包，因而涉犯毒品危害防制
    條例第4 條第1 項之販賣第一級毒品罪嫌云云，是公訴人以
    販入既遂之販毒罪起訴，並非販出既遂之販毒罪起訴，因而
    證人方怡婷於警詢中陳述有關某一男子向被告購買毒品乙事
    ，亦非為公訴人所稱起訴事實之直接證據，此由起訴書並未
    將證人方怡婷之警詢證詞列為證據之一，可見一斑。是證人
    方怡婷亦不符合為證明犯罪事實存否所必要之必要性要件。
    從而本院認證人方怡婷於警詢中之陳述，並未具備刑事訴訟
    法第159 條之2 所例外規定之「特別可信性」及「必要性」
    兩項要件，故無證據能力，合先敘明。
  (二)被告於上開時、地為警查扣第一級毒品海洛因5 包之事實，
    業據被告分別於警、偵訊、原審及本院審理時供明在卷，並
    有搜索扣押筆錄、扣押物品目錄表各1 紙、查獲物品照片7
    張附卷可參。而扣案之疑似海洛因粉末，經送請法務部調查
    局鑑定結果，均含第一級毒品海洛因成分（合計淨重125.04
    公克，空包裝重4.95公克，純質淨重43.03 公克），此有法
    務部調查局94年7 月12日調科壹字第220020478 號鑑定通知
    書1 份存卷可參。惟被告於94年5 月20日為警查獲時採集之
    尿液，經檢驗結果確呈嗎啡陽性反應，亦有高雄市立凱旋醫
    院94年5 月30日轉碼編號00000000號濫用藥物尿液檢驗報告
    1 張附卷可查，且被告基於施用第一級毒品海洛因之概括犯
    意，自93年1 月底某日起至94年5 月20日8 時許止，連續在
    高雄縣市不特定之汽車旅館或高雄市○○區○○路98號2 樓
    租屋處，以將海洛因摻入香菸內點火抽吸之方式，施用海洛
    因多次之犯行，業經原審法院以94年度訴字第1204 號 判決
    確定，有上開判決書及臺灣高等法院被告前案紀錄表各1 份
    在卷可稽，是被告有於前揭時地施用海洛因，應可認定。故
    被告辯稱購入上開海洛因是為供己施用，當非虛妄。
  (三)又被告每日施用海洛因之份量約其所購買之海洛因中半錢（
    1.875 公克）至1 錢（1 錢為3.75公克），業據被告於偵查
    （見95年度偵緝字第22號卷第22頁）及原審審理中陳述明確
    （見原審卷第77頁）。而海洛因一般劑量為每4 小時施用5
    至10毫克（純品，1 公克為1000毫克），其最低致死劑量為
    200 毫克，若單次施用超過該劑量，即有致命之可能。但久
    用成癮者會產生耐藥性，其程度依個人體質、使用頻率與接
    觸時間之長短等因素而異，可使其致死劑量增至數倍或10
    倍以上，此據行政院衛生署管制藥品管理局以91年9 月19日
    管檢字第109904號函述綦詳（見原審卷第87頁）。本件被告
    自85年起即有施用海洛因之惡習，先後多次經原審法院以違
    反肅清煙毒條例判刑確定，嗣於毒品危害防制條例公佈施行
    後，再經觀察、勒戒及強制戒治等，亦據其於原審法院審理
    時自承在卷，復有臺灣高等法院被告前案紀錄表1 份存卷可
    參，其既有長期施用海洛因行為，依前述函文所示，其對於
    毒品之耐藥性已較一般人為高；且依上開函文得知，一般人
    1 日至多所施用之純品海洛因劑量約0.06公克（算式：6 次
    ×10毫克＝60毫克＝0.06公克）；而本件查獲之海洛因純度
    僅有34.41 ％，自被告上開所述其每日施用之第一級毒品海
    洛因之重量，換算純質淨重之海洛因重量為0.645 公克（算
    式：1.875 公克×查扣海洛因純度34.41 ％＝0.645 公克）
    至1.187 公克（算式：3.75公克×查扣海洛因純度34.41 ％
    ＝1.187 公克），雖已超過一般人1 日正常使用劑量，惟被
    告為長期施用毒品成癮者，其耐藥性超過一般人使用劑量10
    數倍，並非無可能，是被告所稱每日施用其所購買之海洛因
    約半錢至1 錢，尚難認與事理有違。又本件查獲之海洛因純
    質淨重43.03 公克，雖以一般人每日最高施用純品0.06公克
    之耐藥性計算，上開海洛因至少約可施用717 日（算式：
    43.03 公克÷0.06公克＝717.16次），惟以被告之施用劑量
    至多於36日至67日（算式：43.03 公克÷1.187 公克＝
    36.25 次；43.03 公克÷0. 645公克＝66.71 次）即可施用
    完畢，是被告所辯購買該海洛因為供自己施用，尚堪可採信
    。再者，本件被告係於94年5 月20日15時10分許，為警在其
    位於高雄市○○區○○路98號2 樓住處查獲，雖並扣得上開
    海洛因5 包，但未扣得一般販毒者所備有之電子秤、分裝袋
    、聯絡電話及帳冊等物，其欠缺販賣毒品之工具，亦與販賣
    毒品之常情不符。是被告既有長期施用第一級毒品之行為，
    以其施用量之大、次數之多，為避免分次購買增加為警查獲
    之風險及一次購買大量價格較低，自有可能1 次購入數量較
    多之毒品供己施用，是被告辯稱查扣之海洛因是供自己施用
    乙情，應可採信。
  (四)至於公訴人上訴意旨一再質疑：被告目前並無工作，卻以一
    年之前之結婚禮金、飾品，變現50萬元一次販入大量之毒品
    ，有違常情。且被告亦無存款，豈有花費所有存款一次購入
    而僅供施用？是被告一次販入大量毒品，應有販賣牟利之意
    云云。經查，被告如因毒癮甚大，則其所作所為，即非旁人
    所能想像、理解，諸如社會上常見，僅因一時毒癮之發作而
    強、偷、騙他人財物，無奇不有之事，屢見不鮮，但此亦非
    正常人所為。況被告亦確有結婚乙事，因而如尚結存一些結
    婚禮金或飾品，亦非不可能。至於被告一次購入大量之毒品
    ，以便供己施用之原因，已如前述，亦不再贅述。是公訴人
    之上開質疑，均尚不足為被告不利之認定。
  (五)本件公訴人認被告涉嫌販賣第一級毒品海洛因所憑證據，經
    本院審查後認均不足以認定被告有何販賣之犯行，參以始終
    未有任何施毒者出面指證被告販賣毒品海洛因。此外，復查
    無其他積極證據足資證明被告有何公訴人所指犯行，是本院
    認此部分被告被訴販賣第一級毒品海洛因之犯行，尚屬不能
    證明。
  (六)又被告施用海洛因前後必有持有海洛因之行為，其施用第一
    級毒品犯行係屬高度行為，其持有第一級毒品之低度行為，
    應為施用第一級毒品海洛因之高度行為所吸收，而不另論罪
    （最高法院91年臺上字第6334號判決參照）。本件被告購買
    並持有上開海洛因供己施用，而其自93年1 月底至94年5 月
    20日止施用第一級毒品犯行，業經由原審法院以94年度訴字
    第1204號判處有期徒刑8 月，於94年11月2 日確定等情，有
    臺灣高等法院被告前案紀錄表1 份在卷可佐，而該確定判決
    所認定之犯罪事實，已包括本件之持有毒品（海洛因5 小包
    ）部分，亦有上開判決附卷可參（見原審卷第91頁）。是本
    件持有第一級毒品海洛因之犯罪事實，自為前開確定判決效
    力所及，依上述規定，自應為免訴判決之諭知。至扣案之第
    一級毒品海洛因5 包已於被告上開涉犯施用毒品案件中，經
    原審法院宣告沒收銷燬，且檢察官聲請沒收銷燬上開毒品之
    請求係基於毒品危害防制條例第18條第1 項附隨於起訴書內
    ，並未說明係基於刑法第40條但書規定為聲請單獨沒收違禁
    物之意旨，是認檢察官前揭聲請係以本件被告犯行，經法院
    認定有罪時之促請法院義務沒收銷燬之發動，尚難認定有單
    獨聲請沒收違禁物之請求，是本件扣案毒品無庸宣告沒收銷
    燬，附此敘明。
六、原審因而以不能證明被告有販毒犯行，且持有毒品罪部分已
    為前案之判決效力所及，因而為被告免訴之諭知，核無違誤
    。檢察官認原審未為有罪之判決為不當，提起上訴，指摘原
    判決不當，為無理由，應予駁回。
據上論斷，應依刑事訴訟法第368 條，判決如主文。
本案經檢察官陳國全到庭執行職務。
中    華    民    國    95    年    12    月    21    日
                  刑事第四庭    審判長法  官  蕭權閔
                                      法  官  林水城
                                      法  官  吳進寶
以上正本證明與原本無異。
如不服本判決應於收受本判決後10日內向本院提出上訴書狀，其
未敘述上訴理由者，並得於提起上訴後10日內向本院補提理由書
狀（均須按他造當事人之人數附繕本）「切勿逕送上級法院」。
中    華    民    國    95    年    12    月    21    日
                                      書記官  林佳蓉


司法院資訊處製作；財團法人民間司法改革基金會備份。
